【裁判字號】    98,勞上易,6
【裁判日期】    980623
【裁判案由】    給付退休金
【裁判全文】
臺灣高等法院臺中分院民事判決         98年度勞上易字第6號
上  訴  人  乙○○○
訴訟代理人  盧永和律師
被  上訴人  丙○○○○○○○○○○○○○○○
訴訟代理人  甲○○
上列當事人間請求給付退休金事件，上訴人對於中華民國97年12
月30日臺灣臺中地方法院第一審判決（97年度勞訴字第103號）
提起上訴，本院於98年6月9日言詞辯論終結，茲判決如下：
    主  文
原判決關於駁回上訴人後開第二項之訴部分，及訴訟費用之裁判
廢棄。
被上訴人應給付上訴人新台幣貳拾萬元，及自民國97年10月15日
起，至清償日止，按週年利率百分之五計算之利息。
其餘上訴駁回。
第一、二審訴訟費用，由被上訴人負擔百分之廿四，餘由上訴人
負擔。
    事實及理由
一、上訴人主張：（一）伊自民國（下同）70年8月10日起至97
    年8月31日止，受僱於被上訴人，擔任廚工，離職時之月薪
    為新台幣（下同）2萬元。伊工作年資共27年，符合勞動基
    準法（下稱勞基法）第53條第2款所定得自請退休之情形，
    得依同法第55條第1項第1款所定標準請求被上訴人給付退休
    金，即共42個基數（前15年，每年2基數；後12年，每年1基
    數），得請領84萬元（2萬元42個基數＝84萬元）。詎被
    上訴人拒絕給付，經伊申請台中縣勞資關係協會協調，兩造
    仍無共識，致協調不成立。（二）被上訴人非公立之幼稚園
    或財團法人登記之私立幼稚園，故適用勞基法。依勞基法84
    條之2規定，工作年資自受僱日起算，此與何時開始適用該
    法無關，該法施行細則第5條第2項亦明定適用該法前後之工
    作年資應合併計算，僅係退休金之計算標準，始有適用該法
    前後不同之問題，此有臺灣臺北地方法院96年度勞訴字第17
    1號、臺灣高等法院96年度勞上字第64號、94年度勞上字第5
    7號、本院95年度勞上字第11號、臺灣彰化地方法院95年度
    勞簡上字第4號等判決、行政院勞工委員會（下稱勞委會）8
    8年8月31日台勞動一字第0037296號函、立法院第65期院
    會紀錄可資參照。退步言之，縱若認87年7月1日前之工作年
    資無從適用勞基法計算退休金，則參照勞委會97年12月26日
    勞動四字第0970035644號函，伊自87年7月1日適用勞基法時
    起至97年，總計為10年之工作年資，仍得請領每年2基數，
    共20個基數、總計40萬元之退休金。又被上訴人獨資之托兒
    所縱嗣已註銷登記，然，其應負之給付退休金之義務，仍不
    能免除等情，爰依上開規定，提起本件訴訟，聲明求為命被
    上訴人給付伊84萬元及自支付命令送達翌日起至清償日止，
    按年息5％加計遲延利息之判決。
二、被上訴人則以：（一）伊已於94年1月間將托兒所移轉由員
    工經營，故伊已非雇主，上訴人請求伊給付退休金，並無理
    由。且本件托兒所已於97年8月停業，上訴人於伊結束事業
    後始請求辦理退休，自無從辦理。又依勞委會87年12月31日
    台勞動一字第059605號函，可知上訴人是否適用勞基法，
    尚有疑義。（二）縱認上訴人適用勞基法，然，亦僅能認自
    87 年12月31日起適用，上訴人在此之前之工作年資，因本
    件無勞基法第84條之2所定各種計算依據，勞基法復無追溯
    適用前年資之特別規定，則上訴人將適用該法前之年資併入
    退休年資計算退休金，即與法不合；而上訴人在此之後之工
    作年資，尚未滿15年或25年，與勞基法第53條第2款所定退
    休要件未合，自不得依同法第55條之規定請領退休金，此有
    與臺灣桃園地方法院94年度訴字第1號、臺灣高等法院95年
    度勞上易字第20號判決可資參照等語，資為抗辯。
三、原審法院審理後，斟酌兩造之主張及攻擊防禦方法之結果，
    認上訴人依勞基法第53條第 2款及第55條規定，請求被上訴
    人給付退休金84萬元，及自支付命令送達翌日起至清償日止
    ，按年息5％計算之利息，洵屬無據，應予駁回。上訴人假
    執行之聲請，亦因其訴之駁回而失所依附，應併駁回。而為
    上訴人敗訴之判決。上訴人不服，提起上訴，聲明求為判決
    ：（一）原判決廢棄。（二）被上訴人應給付上訴人84萬元
    整，及自起訴狀繕本送達翌日起至清償日止，按年息5％計
    算之利息。（三）第一、二審訴訟費用均由被上訴人負擔。
    被上訴人則答辯聲明求為判決：（一）上訴駁回。（二）訴
    訟費用由上訴人負擔。
四、本件兩造於原審97年12月16日言詞辯論期日，經承審法官試
    行整理並簡化爭點，確認結果如下，本院並以之不爭執之事
    實為本判決之基礎（參照原審卷第64、65頁）：
（一）兩造不爭執之事實：
  1.上訴人自70年9月1日起至97年8月31日止，受僱於被上訴人
    ，擔任廚工乙職。
  2.上訴人自77年9月7日起至97年8月22日止經由被上訴人投保
    勞工保險。
  3.上訴人離職時之每月薪資為2萬元。
（二）兩造爭點：
  1.被上訴人關於僱用上訴人工作之權利義務事項是否適用勞基
    法？
  2.若被上訴人有勞基法之適用，則上訴人得否向被上訴人請求
    給付退休金？其金額為何？
五、本院之判斷：
（一）關於被上訴人是否適用勞基法方面：
  1.按「本法於左列各業適用之：一、農、林、漁、牧業。二、
    礦業及土石採取業。三、製造業。四、營造業。五、水電、
    煤氣業。六、運輸、倉儲及通信業。七、大眾傳播業。八、
    其他經中央主管機關指定之事業」，勞基法第3條第1項定有
    明文。查被上訴人為私立托兒所，固非屬勞基法第3條第1項
    第1至7款之行業，惟，其主要經濟活動依中華民國行業標準
    分類（85年12月第六次修訂版）為社會福利服務業，業經勞
    委會以86年9月1日台勞動一字第037287號函公告，指定自
    87 年7月1日起適用勞基法；而勞委會87年12月31日台勞
    動一字第059605號函雖公告包括「『公立』之各級學校及幼
    稚園、特殊教育事業、社會教育事業、職業訓練事業等（技
    工、工友、駕駛人除外）之工作者；私立之各級學校、特殊
    教育事業、社會教育事業、職業訓練事業、『已完成財團法
    人登記』之私立幼稚園等之教師、職員」在內之各業及工作
    者不適用勞基法，惟，被上訴人為私立托兒所，且非已完成
    財團法人登記，自不在上開排除範圍內（按勞委會97年12月
    22日勞動一字第0970130962號函公告，已完成財團法人設立
    登記之私立幼稚園教師及職員，自98年1月1日起適用勞基法
    ，上開87年函就此公告不適用該法部分，不予適用。併予敘
    明）；嗣勞委會90年5月18日台勞動一字第0022451號函公
    告「勞基法適用及不適用行業因中華民國行業標準分類第七
    次修訂而變更類別情形」中，雖將托兒所之行業歸屬自社會
    福利服務業變更為學前教育事業，惟仍將之列為適用勞基法
    行業。準此，被上訴人應自87年7月1日起已適用勞基法，因
    此，兩造間之勞動契約關係，應自87年7月1日起適用勞基法
    ，應堪認定。
  2.被上訴人雖辯稱：伊已於94年1月間將托兒所移轉由員工經
    營，故伊已非雇主，且托兒所已於97年8月13日經台中縣政
    府准予廢止設立之許可，並註銷登記而不存在，上訴人事後
    始對伊請求退休金，殊無理由云云。惟查：正一托兒所乃被
    上訴人獨資經營之事業，迄97年8月13日申請台中縣政府准
    予註銷登記前，其事業負責人均為被上訴人，此據台中縣政
    府以98年5月18日府社幼字第098014931號函檢送相關登記資
    料影本各乙件函復本院甚詳在卷可參（見本院卷第107-128
    頁），是被上訴人辯稱其已將托兒所移轉由員工經營，已非
    本件之雇主云云，自非可採。又按獨資經營之事業，其未經
    為法人登記者，其實際負擔權利義務者為其經營之負責人，
    是因勞動契約所生之權利義務，不因該事業之結束而消滅，
    故被上訴人所營托兒所縱已結束營業並經註銷登記，被上訴
    人關於托兒所經營期間勞動契約所生之給付義務，並不因而
    解免，從而，被上訴人辯稱其已非本件之義務主體云云，亦
    無可採。
（二）關於本件既認被上訴人有勞基法之適用，則上訴人得否向
      被上訴人請求給付退休金及其金額為何方面：
  1.按勞工工作25年以上者，得自請退休。勞工工作年資自受僱
    之日起算，勞基法第53條第1款、第84條之2前段分別定有明
    文。又按勞工工作年資以服務同一事業單位為限，並自受僱
    當日起算。適用本法前已在同一事業單位工作之年資合併計
    算，勞基法施行細則第5條亦有明文。查上訴人自70年9月1
    日起至97年8月31日止，受僱於被上訴人，為兩造所不爭執
    ，已如前述，則上訴人於被上訴人托兒所工作已25年以上，
    依上開規定，自得自請退休，請求被上訴人給付退休金。至
    勞基法第84條之2後段固規定：「適用本法前之工作年資，
    其資遣費及退休金給與標準，依其當時應適用之法令規定計
    算；當時無法令可資適用者，依各該事業單位自訂之規定或
    勞雇雙方之協商計算之。適用本法後之工作年資，其資遣費
    及退休金給與標準，依第17條及第55條規定計算」，惟，此
    規定僅係就跨越勞基法適用前後之勞工，按勞基法適用前、
    後不同階段，按不同給與標準，分別核計其資遣費及退休金
    ；並非就跨越勞基法適用前後之勞工之工作年資，按勞基法
    適用前、後不同階段，依不同標準計算；亦即此後段規定僅
    係關於資遣費及退休金給與標準之規定，並非關於跨越勞基
    法適用前後之退休工作年資應如何計算之規定，就退休工作
    年資應如何計算，仍應回歸上開同條前段所定「勞工工作年
    資自受僱之日起算」。是被上訴人主張上訴人於87年7月1日
    適用勞基法前之工作年資，因本件並無勞基法第84條之2後
    段所定「當時應適用之法令」、「事業單位自訂之規定」或
    「勞雇雙方之協商」，故應不予計算，從而，上訴人之工作
    年資不足得自請退休之25年云云，顯非可採。
  2.本件既認上訴人符合勞基法自請退休之規定而得向被上訴人
    請求給付退休金，則就退休金之計算，自應以上訴人受僱於
    被上訴人時起算，再以適用勞基法前後分別依其情形而為計
    算。茲分述計算如後：
  (1)適用勞基法前（70年9月1日起至87年6月30日止）：
    查其退休金給與標準，依上開勞基法第84條之2後段規定，
    依序應依「當時應適用之法令」、「事業單位自訂之規定」
    或「勞雇雙方之協商」計算之，惟，本件並無「當時應適用
    之法令」、「事業單位自訂之規定」或「勞雇雙方之協商」
    ，為兩造所不爭執，則有關上訴人此段期間工作年資之退休
    金事宜，無法可據，自應不予計算，以免雇主受不可預計之
    額外負擔（最高法院97年台上字第1342號判決參照）。
  (2)適用勞基法後（87年7月1日起至97年8月31日止）：
    按「勞工退休金之給與標準如左：一、按其工作年資，每滿
    1年給與兩個基數。但超過15年之工作年資，每滿1年給與1
    個基數，最高總數以45個基數為限。未滿半年者以半年計；
    滿半年者以1年計」、「前項第1款退休金基數之標準，係指
    核准退休時1個月平均工資」，勞基法第55條第1項第1款、
    第2項定有明文。又按勞基法第55條第1項第1款之工作年資
    ，應自受僱之初起算，其「每滿1年給與兩個基數」之15年
    工作年資，亦應自受僱之初起算；故勞工工作年資跨越勞基
    法公布施行前後，而於勞基法施行後退休者，以分段通用方
    法計算其退休金，即勞基法施行後退休金之給與標準依該法
    第55條規定計算，其工作年資於勞基法施行前計算已15年者
    ，勞基法施行後之工作年資每滿1年即應按勞基法給與1個基
    數，而非自勞基法施行時起另行起算「前15年」工作年資退
    休金給與標準（最高法院89年度台上字第42號、80年度台上
    字第1691判決意旨、司法院74年10月14日第七期司法業務研
    究會研究意見參照）。查上訴人於此段期間，原應共計有10
    年又2個月之工作年資，然，上訴人僅主張以10年之工作年
    資為其計算退休金之準據，自無不合。又上訴人此段10年工
    作年資，因有前述無從計算退休金之自70年9月1日起至87年
    6月30日止，共16年10月之工作年資在前，故係屬其自受僱
    時起算超過15年之工作年資，依上開規定及說明，每滿1年
    給與1個基數，故共計10個基數，上訴人主張此10年工作年
    資每年應為2基數、共20個基數，顯係誤認應自適用勞基法
    時起另行起算「每滿1年給與兩個基數」之工作年資，並非
    可採。而上訴人離職時之每月薪資為2萬元，為兩造所不爭
    執，已如前述，是上訴人所得請求被上訴人給付之退休金為
    20萬元（計算式：2萬元10＝20萬元）。
六、綜上所述，上訴人依勞基法第53條第 2款、第55條第1項第1
    款等規定，請求被上訴人給付退休金20萬元，及自民國97年
    10月15日（即支付命令送達翌日）起，清償日止，按週年利
    率5%計算之遲延利息，為有理由，應予准許。逾此所為請求
    ，為無理由，應予駁回。原審就上開應准許部分，為上訴人
    敗訴之判決，尚有未洽，上訴意旨求予廢棄改判，為有理由
    ，爰由本院予以廢棄改判如主文第2項所示，惟，上訴人勝
    訴部分，因未逾150萬元，依法不得上訴第三審，於本判決
    宣示時即告確定，自無宣告假執行之必要（上訴人於本院亦
    未再陳明願供擔保，請准予宣告假執行），是原審就該部分
    駁回其假執行之聲請，即不予廢棄改判。至於上訴人之請求
    不應准許部分，原判決為上訴人敗訴之判決，並駁回其假執
    行之聲請，經核於法並無不合，上訴意旨求予廢棄改判，為
    無理由，應駁回其上訴。
七、本件事證已臻明確，兩造其餘主張及舉證，核與本件判決結
    果不生影響，爰不一一論列，併此敘明。
八、據上論結，本件上訴為一部有理由，一部無理由，爰依民事
    訴訟法第 450條、第449條第1項、第79條，判決如主文。
中    華    民    國    98    年    6     月    23    日
                  民事第三庭    審判長法  官  陳照德
                                      法  官  李平勳
                                      法  官  朱  樑
以上正本係照原本作成。
兩造均不得上訴。
                                      書記官  陳妙瑋
中    華    民    國    98    年    6     月    24    日
                                                      Ｖ


司法院資訊處製作；財團法人民間司法改革基金會備份。
